臺灣高等法院刑事判決
110年度上易字第690號
上  訴  人  臺灣士林地方檢察署檢察官
被      告  李宗榮



上列上訴人因被告違反毒品危害防制條例案件，不服臺灣士林地
方法院109年度易字第261號，中華民國109年12月22日第一審判
決（起訴案號：臺灣士林地方檢察署109年度毒偵字第160號），
提起上訴，本院判決如下：
    主  文
上訴駁回。
    理  由
一、公訴意旨略以：被告甲○○明知甲基安非他命係毒品危害防制
    條例第2條所明定之第二級毒品，非經許可，不得擅自持有
    、施用，竟仍基於施用第二級毒品之犯意，於民國109年1月
    6日凌晨0時許，在臺北市士林區延平北路6段，向真實姓名
    年籍不詳綽號「小黑」之男子購入甲基安非他命後持有之，
    嗣於同日凌晨1時許，在臺北市士林區延平北路6段某處，以
    將第二級毒品甲基安非他命，置入吸食器燒烤吸食煙霧之方
    式，施用第二級毒品甲基安非他命1次。嗣於翌（7）日凌晨
    2時13分許，在臺北市大同區環河北路2段與民權西路口，因
    形跡可疑為警盤查而當場查獲，並扣得第二級毒品甲基安非
    他命（驗餘淨重1.66公克），復經採尿送驗後，呈甲基安非
    他命陽性反應，因認被告涉嫌違反毒品危害防制條例第10條
    第2項之施用第二級毒品罪等語（至被告被訴持有第一級毒
    品海洛因罪嫌，經原審以109年度易字第261號判決判處有期
    徒刑4月，如易科罰金，以新臺幣1千元折算1日部分，被告
    不服提起上訴，本院另行審理）。
二、原判決意旨略以：被告行為後，毒品危害防制條例第20條、
    第23條業於109年1月15日修正公布，於同年7月15日施行，
    該條例第35條之1第2款規定「本條例中華民國108年12月17
    日修正之條文施行前犯第10條之罪之案件，於修正施行後，
    依下列規定處理：二、審判中之案件，由法院或少年法院（
    地方法院少年法庭）依修正後規定處理；依修正後規定應為
    不起訴處分或不付審理之裁定者，法院或少年法院（地方法
    院少年法庭）應為免刑之判決或不付審理之裁定。」本件被
    告被訴施用第二級毒品案件，係於前揭法律修正施行前之10
    9年2月26日繫屬於原審法院，此有原審法院收文章可憑（原
    審法院109年度審易字第364號卷第5頁），依上規定，本件
    自應適用修正後之規定。本件被告前因施用毒品案件，經本
    院96年度毒聲字第8號裁定送觀察、勒戒後，認無繼續施用
    毒品之傾向，於96年4月11日釋放出所，並經臺灣士林地方
    檢察署檢察官以95年度毒偵字第2302號為不起訴處分確定後
    ，再無其他經觀察、勒戒、強制戒治或檢察官為附命緩起訴
    處分而完成戒癮療程之紀錄，此有前揭被告前案紀錄表在卷
    可考；是被告本件被訴於109年1月6日凌晨1時許所為施用第
    二級毒品之犯行，距其最近1次觀察、勒戒執行完畢釋放日
    ，顯然已逾3年，本應得由檢察官依修正後之毒品危害防制
    條例第20條第3項、現行第24條等規定，基於一次性之整體
    規劃而重啟處遇程序，視被告個案情形，是否適合「觀察、
    勒戒或強制戒治」或給予「附命完成戒癮治療緩起訴處分」
    之機會。是檢察官依修正前毒品危害防制條例規定提起公訴
    ，起訴程序固未違背當時之規定，然依修正後之毒品危害防
    制條例規定，本案已不得追訴，且檢察官逕予提起公訴，法
    院亦無從替代檢察官為上開合義務性之裁量處遇，應認本件
    起訴程序違背規定，且無從補正，應不經言詞辯論，逕為諭
    知不受理之判決。　　
三、檢察官上訴意旨略以：毒品危害防制條例第35條之1立法理
    由載明：「關於具體案件適用新舊法之說明如下：若該等案
    件於修正施行前已繫屬於法院或少年法院（地方法院少年法
    庭）者，為求程序之經濟，法院或少年法院（地方法院少年
    法庭）應依修正施行後之規定處理，即應依職權為觀察、勒
    戒或強制戒治之裁定。依修正施行後之規定，受觀察、勒戒
    人無繼續施用傾向者或強制戒治期滿後，應為不起訴處分或
    不付審理之裁定者，法院或少年法院（地方法院少年法庭）
    應為免刑之判決或不付審理之裁定」。本案被告係於修正後
    之毒品危害防制條例施行前提起公訴並繫屬於原審法院，揆
    諸上開見解，縱原審判決認該案距離最近一次觀察、勒戒執
    行完畢釋放日已逾3年，亦應逕為觀察勒戒裁定，尚非逕為
    不受理判決。且附命完成戒癮治療之緩起訴處分，係屬檢察
    官於偵查中之職權，犯施用第一、二級毒品之罪者，檢察官
    於偵查中自會本於合義務性之裁量命被告應以毒品危害防制
    條例第24條附命完成戒癮治療之緩起訴處分抑或以同條例第
    10條提起公訴，惟檢察官既已選擇提起公訴，即表示檢察官
    於該案已就被告是否適合給予附命完成戒癮治療之緩起訴處
    分為裁量，原審判決認無從替代檢察官為上開合義務性之裁
    量處遇，而認本件起訴程序違背規定，進而不適用毒品危害
    防制條例第35條之1規定，除誤解檢察官於偵查中之職權行
    使現況外，亦有判決違背法令之違法。爰依法提起上訴等語
    。　　
四、毒品危害防制條例修正後之解釋、適用
㈠刑事訴訟法第303條第1款規定，案件有起訴之程序違背規定之
  情形者，應諭知不受理之判決。此所稱起訴之程序違背規定，
  係指檢察官提起公訴之訴訟行為於程序上有違法律之規定而言
  。又同條規範起訴程序違背規定之情形，第1款係概括規定，
  其餘為列舉規定，其中第3款、第5款有屬檢察官「起訴後」始
  發生情事變更事由，致法院不能為實體判決之情形。基於相同
  解釋，第1款「起訴之程序違背規定」，無須侷限於起訴時為
  斷，因起訴後始發生之情事變更事由，致法院不能為實體上之
  審理及實體判決者，亦屬之。
㈡毒品危害防制條例於87年修正公布時，對於施用毒品者，認其
  係具有「病患性犯人」之特質，採行「觀察、勒戒或強制戒治
  」以戒除其身癮之單軌戒毒程序，嗣於97年4月30日修正公布
  第24條，新增「附命完成戒癮治療緩起訴」制度，期以社區醫
  療處遇替代監禁式治療，使衷心戒毒之施用毒品者得以維持正
  常家庭與社會生活，而確立上開 2程序並行之雙軌模式。迨本
  次毒品危害防制條例修正，復強調「治療勝於處罰」、「醫療
  先於司法」之刑事政策，強化觀察、勒戒或強制戒治處分、命
  附條件緩起訴處遇措施與監禁刑罰間之交替運用，使之相輔相
  成，以助施用毒品者重生。而施用毒品者之成癮性、施用動機
  或生活環境各有不同，修正前就機構外處遇，僅有附命完成戒
  癮治療之單一模式，若不分個案情節、無論有否醫療必要，一
  律施以戒癮治療，顯然過於僵化而缺乏彈性，故除以往之「觀
  察、勒戒或強制戒治」及「附命完成戒癮治療緩起訴」雙軌制
  處遇外，更賦予檢察官得依個案情形，以刑事訴訟法第253條
  之2第1項第4款至第6款或第8款規定，給予施用毒品者繳納處
  分金、義務勞務、心理輔導或其他預防再犯措施為附條件之緩
  起訴處分，俾其能經由多元化之緩起訴處遇，有效並適當戒除
  毒癮而徹底擺脫毒品危害。從而，修法後既已賦予檢察官視個
  案不同而為觀察、勒戒或附條件緩起訴（含戒癮或毋庸戒癮之
  條件）之裁量，復涉施用毒品者人身自由之剝奪及受多元處遇
  之選擇，攸關其權益，故法院視個案情形，如認檢察官未及審
  酌被告有無不適合附命完成戒癮治療等緩起訴處分之情形，而
  逕予裁定觀察、勒戒，顯屬不利或有失公平者，自得認起訴之
  程序違背規定，且無從補正而為不受理之判決，俾由檢察官再
  行斟酌而為適法之裁量。
㈢毒品危害防制條例第35條之1第2款規定，係仿87年5月20日修正
  施行之第35條所增訂，然斯時毒品危害防制條例對施用毒品者
  戒癮治療處遇方式僅有「觀察、勒戒或強制戒治」一途，與之
  後歷次修法已得為多元處遇，誠難相提並論，適用上自應與時
  俱進，且該條文第2款前段所稱「審判中之案件，由法院或少
  年法院（地方法院少年法庭）依修正後規定處理」，旨在規範
  修正施行前已繫屬於法院之是類案件，法院應按其訴訟程序進
  行程度，適用修正後相關規定為審認，並未明文應一律依職權
  裁定觀察、勒戒。則法院對於審判中之案件，視個案情形，分
  別裁定令入勒戒處所觀察、勒戒，或判決不受理，俾檢察官衡
  酌判斷如何經由多元化之處遇達成戒除毒癮目的，均屬「依修
  正後規定處理」之範疇。至於立法理由究非法律條文，且所載
  由法院依職權為觀察、勒戒之裁定，僅止於謀求程序之經濟，
  並未兼顧被告得獲多元處遇之權益保障，宜解釋為例示說明，
  無從執此逕謂立法者有意排除其他修正後規定之適用。準此，
  法院依職權裁定觀察、勒戒，或為不受理之判決，依憑法條文
  義、立法理由，或基於被告利益、修法意旨，均屬有據，為求
  彈性適用，以期兼容並蓄，俾於程序經濟及被告利益間取得平
  衡，復衡以毒品危害防制條例為防制毒品危害，維護國民身心
  健康之立法目的，暨本次擴大檢察官對施用毒品者附條件緩起
  訴之範圍，使其能視個案具體情節給予適當多元處遇之修法精
  神，法院自得斟酌個案情形，就本次再犯第10條之罪，距最近
  1次觀察、勒戒或強制戒治執行完畢釋放後，已逾3年者，就依
  職權裁定令被告入勒戒處所觀察、勒戒，或依刑事訴訟法第30
  3條第1款規定為不受理之判決，擇一適用（最高法院109年度
  台抗大字第1771號刑事裁定意旨參照）。
五、經查：被告前因施用毒品案件，經法院裁定送觀察、勒戒後
    ，認無繼續施用毒品之傾向，於96年4月11日釋放出所，並
    經臺灣士林地方檢察署檢察官以95年度毒偵字第2302號為不
    起訴處分確定，其後再無其他經觀察、勒戒、強制戒治或檢
    察官為附命緩起訴處分而完成戒癮療程之紀錄，此有本院被
    告前案紀錄表（見本院卷第45至81頁）在卷可佐，被告被訴
    於109年1月6日施用第二級毒品甲基安非他命，距其最近1次
    犯施用毒品罪經依法觀察、勒戒、強制戒治執行完畢釋放之
    96年4月11日，已逾3年，揆諸前揭說明，依修正後之毒品危
    害防制條例第20條第3項、第24條等規定，檢察官得基於一
    次性之整體規劃而重啟處遇程序，視被告個案情形，是否適
    合「觀察、勒戒或強制戒治」或給予「附命完成戒癮治療緩
    起訴處分」之機會。本案被告被訴施用第二級毒品案件，係
    於109年2月26日即毒品條例修正施行前即繫屬於原審法院，
    此有原審法院收文章可憑（原審法院109年度審易字第364號
    卷第5頁），顯見檢察官尚未及適用修正後毒品條例之規定
    針對個案裁量具體審酌、裁量於本案中是否聲請法院裁定令
    被告入勒戒處所觀察、勒戒抑或為命附條件（現行法僅能附
    命完成戒癮治療）緩起訴處分之多元化處遇較為適當，法院
    自不能僭越檢察官之職權，逕對被告裁定應予觀察、勒戒。
    是上訴意旨以檢察官已經審酌裁量而提起公訴，原審即應自
    為觀察勒戒之裁定乙節，即無從憑採。原審認本案適用新法
    規定，認就被告被訴施用第二級毒品部分，起訴程序違背規
    定，不經言詞辯論逕諭知公訴不受理，核其認事用法並無違
    誤。檢察官執前詞就此部分提起上訴，為無理由，爰不經言
    詞辯論，逕予駁回其上訴。至被告施用第二級毒品犯行是否
    符合毒品危害防制條例第20條、第23條、第24條等規定，檢
    察官仍得本於職權，具體審酌個案情節，裁量聲請法院裁定
    觀察、勒戒或為附命完成戒癮治療之緩起訴處分，抑或為其
    他適法處理；另扣案第二級毒品甲基安非他命1包（驗餘淨
    重1.66公克）是否符合刑法第40條規定得聲請單獨宣告沒收
    ，亦請檢察官依職權為適法之處理，附此敘明。
據上論斷，應依刑事訴訟法第368條、第372條，判決如主文。　
中　　華　　民　　國　　110 　年　　4 　　月　　30　　日
                  刑事第十八庭  審判長法  官  何俏美
                                      法  官  陳海寧
                                      法  官  葉乃瑋
以上正本證明與原本無異。
不得上訴。
                                      書記官  程欣怡
中　　華　　民　　國　　110 　年　　4 　　月　　30　　日